ACORDAO-COMPLETO-2525710

ACÓRDÃO 2176/2022 ATA 14/2022 - SEGUNDA CÂMARA

VISTOS, relatados e discutidos estes autos de recurso de reconsideração interposto por Cleber Gomes Espírito Santo em face do Acórdão 13912/2020-TCU-Segunda Câmara, por meio do qual o Tribunal julgou irregulares as contas do recorrente, condenando-o em débito, em apreciação de tomada de contas especial instaurada pelo Ministério da Cidadania em função da omissão no dever de prestar contas de recursos recebidos pelo município de Filadélfia/TO junto ao Fundo Nacional de Assistência Social, no exercício de 2009,
ACORDAM os Ministros do Tribunal de Contas da União, reunidos em sessão da Segunda Câmara, ante as razões expostas pelo Relator, em:
9.1. com fundamento nos arts. 32, inciso I, e 33 da Lei 8.443/1992, conhecer do recurso de reconsideração interposto por Cleber Gomes Espírito Santo em face do Acórdão 13912/2020-TCU-Segunda Câmara, e, no mérito, negar-lhe provimento;
9.2. dar ciência deste acórdão ao recorrente e demais interessados.

Recurso de reconsideração interposto  por Cleber Gomes Espírito Santo, contra o Acórdão 13.912/2020  TCU  2ª Câmara, relatado pelo Ministro Marcos Bemquerer Costa.

Segunda Câmara

Prefeitura Municipal de Filadélfia - TO.

3. Interessados/Responsáveis/Recorrentes:
3.1. Interessado: Secretaria Especial do Desenvolvimento Social.
3.2. Responsável: Cleber Gomes Espírito Santo (XXX.092.343-XX).
3.3. Recorrente: Cleber Gomes Espírito Santo (XXX.092.343-XX).

13.1. Ministros presentes: Aroldo Cedraz (na Presidência) e Antonio Anastasia (Relator).
13.2. Ministro-Substituto convocado: Marcos Bemquerer Costa.
13.3. Ministro-Substituto presente: André Luís de Carvalho.

ANTONIO ANASTASIA

Ministro-Substituto Marcos Bemquerer Costa.

Tratam os autos de recurso de reconsideração interposto por Cleber Gomes Espírito Santo em face do Acórdão 13912/2020-TCU-Segunda Câmara (Relator Ministro Marcos Bemquerer Costa) , proferido em apreciação de tomada de contas especial instaurada pelo Ministério da Cidadania, tendo por fundamento a omissão no dever de prestar contas dos recursos repassados pelo Fundo Nacional de Assistência Social ao Município de Filadélfia/TO, no exercício de 2009, para execução dos serviços de Proteção Social Básica - PSB e Proteção Social Especial - PSE.
2.	Reproduzo a seguir, a instrução de mérito produzida no âmbito da Secretaria de Recursos - Serur (peça 86) , a qual contou com a anuência do diretor da unidade técnica (peça 87) , bem como do Ministério Público junto ao TCU - MPTCU (peça 88) :
INTRODUÇÃO
1.	Trata-se de recurso de reconsideração interposto por Cleber Gomes Espírito Santo (peça 70) , contra o Acórdão 13912/2020-TCU-Segunda Câmara (peça 53) , relatado pelo Ministro Marcos Bemquerer Costa, nos seguintes termos:
ACORDAM os Ministros do Tribunal de Contas da União, reunidos em Sessão da 2ª Câmara, ante as razões expostas pelo Relator, em: 
9.1. nos termos dos arts. 1º, inciso I, 16, inciso III, alíneas a e c, 19, caput, e 23, inciso III, da Lei 8.443/1992, julgar irregulares as contas do Sr. Cleber Gomes Espírito Santo, condenando-o ao pagamento das quantias abaixo discriminadas, com a fixação do prazo de quinze dias, a contar da notificação, para comprovar, perante o Tribunal (art. 214, inciso III, alínea a, do Regimento Interno/TCU) , o recolhimento da dívida ao Fundo Nacional de Assistência Social, atualizada monetariamente e acrescida dos juros de mora, calculados a partir das datas indicadas até a do efetivo recolhimento, na forma prevista na legislação em vigor:
	Data 
	Valor (R$) 

	25/8/2009
	300,00

	4/2/2009
	851,00

	9/3/2009
	851,00

	23/3/2009
	851,00

	14/4/2009
	851,00

	13/5/2009
	851,00

	8/6/2009
	851,00

	17/7/2009
	851,00

	20/8/2009
	851,00

	1º/10/2009
	851,00

	17/11/2009
	851,00

	17/11/2009
	851,00

	30/12/2009
	851,00

	6/2/2009
	2.500,00

	20/2/2009
	2.500,00

	10/3/2009
	2.500,00

	13/4/2009
	2.500,00

	14/5/2009
	2.500,00

	16/6/2009
	2.500,00

	13/7/2009
	2.500,00

	17/8/2009
	2.500,00

	15/9/2009
	2.000,00

	13/10/2009
	2.000,00

	19/11/2009
	2.000,00

9.2. autorizar, caso requerido, nos termos do art. 26 da Lei 8.443/1992, c/c o art. 217 do Regimento Interno/TCU, o parcelamento da dívida em até 36 (trinta e seis) parcelas mensais e sucessivas, sobre as quais incidirão os correspondentes acréscimos legais (débito: atualização monetária e juros de mora) , esclarecendo ao responsável que a falta de pagamento de qualquer parcela importará no vencimento antecipado do saldo devedor, sem prejuízo das demais medidas legais;
9.3. autorizar, desde logo, com base no art. 28, inciso II, da Lei 8.443/1992, a cobrança judicial da dívida, caso não atendida a notificação;
9.4. enviar cópia deste Acórdão à Procuradoria da República no Estado do Tocantins, nos termos do § 7° do art. 209 do Regimento Interno/TCU, para a adoção das medidas que entender cabíveis, e ao Ministério da Cidadania, para ciência.
HISTÓRICO
2.	Trata-se de tomada de contas especial instaurada pelo Ministério da Cidadania em desfavor de Cleber Gomes Espírito Santo, ex-Prefeito de Filadélfia/TO, tendo por fundamento a omissão no dever de prestar contas dos recursos recebidos do Fundo Nacional de Assistência Social - FNAS, no exercício de 2009, para a execução dos serviços de Proteção Social Básica - PSB e Proteção Social Especial - PSE naquela municipalidade. O FNAS transferiu ao ente federado o montante de R$ 36.512,00.
3.	Em função da ausência da prestação de contas, cujo prazo se encerrou em 1º/3/2010, o Ministério da Cidadania notificou o responsável para sanar a falha sem, no entanto, ter obtido sucesso, o que levou aquele órgão a instaurar a presente TCE. No âmbito deste Tribunal, a Secex/TCE efetuou, por delegação de competência, a citação do responsável pelo débito, em razão da não comprovação da boa e regular aplicação dos recursos recebidos do FNAS decorrente da omissão no dever de prestar contas.   
4.	O responsável deixou transcorrer in albis o prazo para a apresentação dos elementos de defesa. Dessa forma, o Tribunal, por meio do Acórdão 13912/2020-TCU-Segunda Câmara (peça 53) , relatado pelo Ministro Marcos Bemquerer Costa, julgou irregulares as suas contas, condenando-o ao débito. Deixou-se de aplicar a multa insculpida no art. 57 da Lei Orgânica do TCU, por ter ocorrido a prescrição da pretensão punitiva nos moldes do Acórdão 1441/2016-TCU-Plenário, relatado pelo ministro Benjamin Zymler.
5.	Insatisfeito, o responsável interpôs o presente recurso de reconsideração (peça 70) , requerendo que ele seja julgado, no mérito, procedente em todos os seus termos, com a improcedência da Tomada de Contas Especial Processo 016.906/2020-9 e, em preliminar, que seja declarada a nulidade de citação e a prescrição da pretensão punitiva, nos termos de fato e direito elencados no presente recurso. (peça 70, p. 5-6) :
ADMISSIBILIDADE
6.	Reitera-se o exame preliminar de admissibilidade (peça 71) , ratificado pelo relator, Ministro Raimundo Carreiro (peça 75) , que concluiu pelo conhecimento do recurso, sem a atribuição do efeito suspensivo, com fulcro no artigo 32, parágrafo único, da Lei 8.443/1992, c/c o artigo 285, § 2º, do RI/TCU, eis que preenchidos os requisitos processuais aplicáveis à espécie.
MÉRITO
7.	Delimitação
7.1.	Constitui objeto do recurso verificar se:
	a) houve a citação válida do responsável (peça 70, p. 1-3) ;
	b) ocorreu a prescrição da pretensão punitiva (peça 70, p. 3) ;
	c) houve a comprovação da boa e regular aplicação dos recursos repassados (peças 70, p. 3-33) .
8.	Houve a citação válida do responsável.
8.1.	O recorrente afirma que não houve a sua citação válida, tendo em vista os seguintes argumentos:
	a) o artigo 22, inciso I e II, da Lei Orgânica do TCU, dispõe que a citação deverá ser pessoal e, por correios, mediante carta registrada de recebimento ou edital publicado no Diário Oficial da União. No presente caso, conforme consta nas peças 42, 43 e 44, o requerente foi citado por correios, mediante carta registrada, cujo recebimento se deu por pessoa distinta do requerente, na pessoa de seu genitor João Jales Pereira Espírito Santos, com quem não reside há vários anos (peça 70, p. 1-2) ;
	b) nesse sentido, o Tribunal Regional Federal da 1ª Região anulou acórdão do TCU em razão da ausência de citação, nos autos do Processo Apelação Cível 0052026-04.2014.4.01.3400/DF. Consequentemente, como a citação não se realizou na pessoa do requerente, mas de pessoa distinta, deve ser anulado o acórdão e todos os atos processuais que realizaram desde a citação (peça 70, p. 2) .
Análise
8.2.	Conforme consta dos autos, o responsável foi regularmente citado, por meio do ofício 36.521/2020-TCU/Seproc, de 14/7/2020, com aviso de recebimento datado de 24/8/2020 (peças 42 e 46) , no endereço constante da base de dados da Receita Federal (peça 40) . Ademais, foram encaminhados e recebidos mais dois ofícios citatórios (peças 43-44, 45 e 47) , conforme endereços extraídos da base de dados do Tribunal Superior Eleitoral (TSE) e do Registro Nacional de Condutores Habilitados (Renach - peça 41) . 
8.3.	Ao contrário das disposições do CPC, que exige a citação pessoal do réu, no âmbito deste Tribunal, em face do disposto no inciso I do art. 22 da Lei 8.443/1992, as notificações são regidas pelas disposições do Regimento Interno do TCU (RI/TCU) as quais prescrevem:
Art. 179. A citação, a audiência ou a notificação, bem como a comunicação de diligência e de rejeição de alegações de defesa, far-se-ão:
I - mediante ciência da parte, efetivada por servidor designado, por meio eletrônico, fac-símile, telegrama ou qualquer outra forma, desde que fique confirmada inequivocamente a entrega da comunicação ao destinatário;
II - mediante carta registrada, com aviso de recebimento que comprove a entrega no endereço do destinatário;
III - por edital publicado nos órgãos oficiais, quando o seu destinatário não for localizado. [grifos]
8.4.	Nesse contexto, é entendimento sedimentado no âmbito deste Tribunal que a entrega do ofício de citação "no endereço do destinatário" resta validamente atendida, sem infringir os princípios que norteiam o contraditório e a ampla defesa, se for utilizada a informação de endereço constante no sistema CPF da Receita Federal. Com efeito:
a) Acórdão 1504/2012-TCU-Segunda Câmara (relatoria do Ministro Augusto Nardes) :
O aviso de recebimento dos Correios (AR) , fazendo prova de que a citação foi entregue no endereço do responsável constante na base de dados do Cadastro de Pessoas Físicas (CPF) , justifica a rejeição de nulidade processual, arguida sob a alegação de ausência de ciência pessoal da comunicação processual;
b) Acórdão 501/2015-TCU-Plenário (relatoria do Ministro-substituto André de Carvalho) :
O endereço de envio de ofícios de audiência e citação deve ser previamente confirmado mediante consulta aos sistemas de informações disponíveis ao TCU, em especial, junto à base de dados da Receita Federal do Brasil, procedendo à juntada das consultas ao respectivo processo; 
c) Acórdão 5821/2013-TCU-Segunda Câmara (relatoria do Ministro Benjamin Zymler) :
Não há qualquer afronta aos princípios do contraditório e da ampla defesa na realização da citação mediante a simples entrega do ofício de comunicação no endereço do responsável. Contudo, o ato processual de citação original é nulo quando o ofício não for entregue no endereço correto do responsável.
8.5.	Assim, não há a obrigatoriedade de que a referida entrega seja efetuada, de forma pessoal, ao destinatário da citação conforme se extrai dos enunciados dos Acórdão 1019/2008-TCU-Plenário (relatoria do Ministro Benjamin Zymler) , 1.504/2012-TCU-Segunda Câmara (relatoria do Ministro Augusto Nardes) , 680/2020-TCU-Plenário (relatoria do Ministro Vital do Rêgo) , dentre outros. Tal posicionamento foi objeto de apreciação pelo Supremo Tribunal Federal, no âmbito do julgamento do Agravo Regimental no Mandado de Segurança 25.816, que julgou válida a forma de citação efetuada por este Tribunal:
Ementa: Agravo regimental. Mandado de segurança. Desnecessidade de intimação pessoal das decisões do Tribunal de Contas da União. Art. 179 do regimento interno do TCU. Intimação do ato impugnado por carta registrada, iniciado o prazo do art. 18 da lei n. 1.533/51 da data constante do aviso de recebimento. Decadência reconhecida. Agravo improvido.
8.6.	In casu, consta dos autos que foi utilizado o endereço do recorrente da base de dados da Receita Federal (pesquisa de endereço à peça 40) , com endereço idêntico ao constante no comprovante de aviso de recebimento à peça 46. É de responsabilidade do recorrente manter seu endereço atualizado naquela base de dados, à luz do entendimento que se extrai da parte final do enunciado do Acórdão 3254/2015-TCU-Primeira Câmara (relatoria do Ministro Benjamin Zymler) , verbis:
A utilização do endereço constante na base de dados da Receita Federal é válida para fins de citação. Compete ao responsável manter seu domicílio atualizado perante os órgãos públicos. 
8.7.	Assim, houve a citação válida do responsável, uma vez que o responsável foi regularmente citado no endereço constante da base de dados da Receita Federal.
9.	Ocorrência da prescrição
9.1.	O recorrente defende a ocorrência da prescrição na presente tomada de contas especial, com base nos seguintes argumentos: 
	a) a pretensão punitiva do TCU, conforme Acórdão 1441/2016-TCU-Plenário, relator Ministro Benjamin Zymler, que uniformizou a jurisprudência acerca dessa questão, subordina-se ao prazo geral de prescrição indicado no art. 205 do Código Civil, que é de dez anos, contado da data de ocorrência da irregularidade sancionada, nos termos do art. 189 do Código Civil, sendo este prazo interrompido pelo ato que ordenar a citação, a audiência ou a oitiva do responsável (peça 70, p. 3) ;
	b) no caso em exame, ocorreu a prescrição, uma vez que a irregularidade sancionada ocorreu em 31/12/2009, e o ato de ordenação da citação nulo ocorreu em 14/7/2020 (peça 39) . Consequentemente, a citação somente interromperia o prazo prescricional se tivesse ocorrido até 31/12/2019, estando, portanto, prescrita a pretensão punitiva no presente caso (peça 70, p. 3) .
Análise
9.2.	No exame da prescrição, a Serur tem adotado os entendimentos detalhados na peça 85, que contêm, respectivamente, estudo e pronunciamento anteriores da secretaria sobre o tema. Nessas manifestações estão desenvolvidas as seguintes premissas, que serão utilizadas no presente exame:
	a) ao julgar o RE 636.886, o STF conferiu nova interpretação ao art. 37, § 5º, da Constituição Federal, fixando a tese de que "é prescritível a pretensão de ressarcimento ao erário fundada em decisão de Tribunal de Contas";
	b) as pretensões punitiva e de ressarcimento devem observar o mesmo regime na atividade de controle externo, dado o objetivo comum da prescrição, de fixar prazo para o Tribunal de Contas agir, para caracterizar o ilícito, identificar seu autor, dimensionar as consequências da conduta e impor os efeitos legais, independentemente de tais efeitos terem natureza punitiva ou ressarcitória;
	c) até que sobrevenha norma específica, entende-se que a prescrição das pretensões punitiva e de ressarcimento, no processo de controle externo, deve observar o regime Lei 9.873/1999, na linha dos recentes pronunciamentos do STF a respeito. Assim, sem prejuízo de se realizar o exame da prescrição também segundo o prazo decenal previsto no Código Civil, o critério adotado, na formulação da proposta de encaminhamento, será o da Lei 9.873/1999.
9.3.	Com essas explicações adicionais, passa-se à análise da prescrição no caso em exame, considerando-se as premissas indicadas anteriormente.
Análise da prescrição segundo os critérios do Acórdão 1441/2016-TCU-Plenário.
9.4.	No que se refere à pretensão punitiva, o TCU tem tradicionalmente aplicado os critérios definidos no Acórdão 1441/2016-TCU-Plenário, que, em incidente de uniformização de jurisprudência, orientou-se pela aplicação do Código Civil. Por este acórdão, em linhas gerais, a prescrição subordinar-se-ia ao prazo geral de dez anos (CC, art. 205) , contado a partir da data da ocorrência do fato e interrompido pelo ato que ordenar a citação, a audiência ou a oitiva da parte.
9.5.	Entre outras razões que justificaram a adoção desse critério, destaca-se que o citado dispositivo constitui uma cláusula geral a ser empregada sempre que a pretensão for prescritível, mas a lei não estabelecer um prazo específico, como na hipótese.
9.6.	Aplicando-se essas balizas ao caso em exame em relação ao recorrente, conforme já apresentado no voto condutor do acórdão vergastado, verifica-se que entre o dia seguinte ao término do prazo final para entrega da prestação de contas, dia 2/3/2010 (peça 26, p. 3) , e a data do despacho que autorizou a citação do recorrente (interrupção) , 14/7/2020 (peça 39) , passaram-se mais de dez anos.
9.7.	Caso fosse adotada a premissa de que as pretensões punitiva e de ressarcimento se submetem ao mesmo regime, concluir-se-ia pela impossibilidade de condenação ao ressarcimento, assim como não se mostrou possível aplicar multa ao responsável, por estarem prescritas, caso fossem adotados, para ambos os fins, os parâmetros definidos no Acórdão 1441/2016-TCU-Plenário.
Análise da prescrição pelo regime da Lei 9.873/1999 (MS 32.201) .
9.8. 	Adotando-se as premissas fixadas na Lei 9.873/1999 ao caso em exame, observa-se que não teria ocorrido a prescrição. Para tanto, é preciso considerar os seguintes parâmetros:
	a) Termo inicial:
9.9.	A Lei 9.873/1999, art. 1º, parte final, traz previsão expressa a respeito do início do prazo em se tratando de infração de caráter permanente ou continuado. Nesta hipótese, a prescrição começa a correr não da data de cada fato, e sim "do dia em que tiver cessado" a permanência ou a continuidade.
9.10.	Na hipótese em exame, estão presentes os requisitos típicos de uma infração permanente. É certo que a aplicação dos recursos pode ser fiscalizada a qualquer tempo e, se algum ilícito for constatado nesse acompanhamento, já surge a possibilidade de agir e, portanto, a prescrição da reparação do dano. Se o ilícito não foi constatado antes, contudo, há um momento certo para aferição do cumprimento das obrigações do proponente, que se dá exatamente com a prestação de contas. Logo, enquanto não exaurido o prazo para a aplicação dos recursos e a correspondente prestação de contas, não flui prazo prescricional (CC, art. 199, II) .
9.11.	Considerando que não foi apresentada a prestação de contas dos recursos repassados, tem-se que o termo inicial do prazo prescricional se dará a partir do primeiro ato de apuração do fato o que se consubstanciou no Ofício 3.047/CGPC/DEFNAS/SNAS/MDS, que notificou o responsável acerca da ausência do preenchimento do Demonstrativo Sintético referente à prestação de contas de 2009, em 9/9/2010 (peça 4) .
	b) Prazo:
9.12.	A Lei 9.873/1999 apresenta um prazo geral, de cinco anos (art. 1º) , e um prazo especial, previsto no art. 1º, § 2º, a saber: "quando o fato objeto da ação punitiva da Administração também constituir crime, a prescrição reger-se-á pelo prazo previsto na lei penal". Entretanto, essa hipótese não se aplica ao caso em exame.
	c) Interrupções por atos inequívocos de apuração dos fatos:
9.13.	No regime da Lei 9.873/1999, a prescrição se interrompe "por qualquer ato inequívoco, que importe apuração do fato" (art. 2º, II) , como por exemplo, sindicâncias, processo administrativo disciplinar, auditorias, ocasião em que são apurados a legalidade dos atos e, constatando irregularidades, desencadeiam as providências ressarcitórias e punitivas cabíveis. Com esse fundamento, de acordo com os documentos constantes dos autos, verificou-se que a prescrição foi interrompida:
a) em 21/5/2015, com a Nota Técnica 1019/2015 - CPCRFF/CGPC/DEFNAS (peça 8) ;
b) em 25/8/2015, com a Nota Técnica 3989/2015 - CPCRFF/CGPC/DEFNAS (peça 18) ;
c) em 30/8/2019, com o Relatório de TCE 928/2019 (peça 28) ;
d) em 3/4/2020, com o Relatório de Auditoria 4246/2019, da Controladoria Geral da União (peça 31) ;
d) em 15/4/2020, com a autuação do presente processo de TCE, visando a apuração de irregularidades.
	d) Interrupções pela notificação ou citação dos responsáveis:
9.14.	A prescrição também é interrompida "pela notificação ou citação do indiciado ou acusado, inclusive por meio de edital", nos termos do art. 2º, I, da Lei 9.873/1999. E, no regime dessa lei, a interrupção se dá pela citação ou audiência propriamente dita, e não pelo despacho que a ordena. Com esse fundamento, houve a interrupção:
Notificação (fase interna) 
	Data da notificação (interrupção) 
	Responsável notificado
	AR ou Resposta 

	20/8/2015
	Cleber Gomes Espírito Santo
	peças 9 e 17

Citação (fase externa) 
	Data da citação (interrupção) 
	Responsável citado 
	AR ou Resposta 

	24/8/2020
	Cleber Gomes Espírito Santo
	peça 46

	e) Interrupção pela decisão condenatória recorrível:
9.15.	A prescrição também se interrompe "pela decisão condenatória recorrível" (art. 2º, III, da Lei 9.873/1999) , ocorrida na data sessão virtual de julgamento do acórdão condenatório que foi em 1/12/2020 (peça 53) .
	f) Da prescrição intercorrente:
9.16.	Nos termos do art. 1º, § 1º, da Lei 9.873/1999, opera-se a prescrição intercorrente se o processo ficar paralisado por mais de três anos, aguardando "julgamento ou despacho".
9.17.	Note-se que há uma correlação entre essa hipótese e as causas de interrupção da prescrição do art. 2º. Com efeito, uma vez praticada a infração à legislação ou interrompida a prescrição por alguma das hipóteses do art. 2º, o processo não pode ficar inativo, sem qualquer inovação processual relevante, por mais de três anos.
9.18.	Trata-se de prazo específico, não se aplicando nem o prazo geral de cinco anos nem o prazo especial, da lei penal (§ 2º) . A finalidade da prescrição intercorrente, com seu prazo próprio, é a de assegurar a eficiência e celeridade nas apurações administrativas. Seria contrário a essa finalidade a paralisação injustificada do processo por período maior que o triênio estabelecido para a hipótese.
9.19.	A extrapolação do prazo de três anos, sem inovação relevante no processo, pode configurar negligência. Por isso, além de se operar a prescrição, deve-se promover a "apuração da responsabilidade funcional decorrente da paralisação, se for o caso".
9.20.	Especificamente quanto a esta TCE, não se verificou a paralisação do processo por prazo superior ao interregno trienal, seja entre a sua autuação e a citação, ou entre esta última e o acórdão recorrido. Além disso, foram realizados diversos despachos - providências internas e externas que importaram em impulso processual (peças 37-41 e 48-52) , de forma que não houve incidência da prescrição intercorrente prevista naquela lei. 
	g) Conclusão:
9.21.	Observa-se, pelos eventos indicados, que não transcorreu prazo suficiente para se operar a prescrição ao se considerar o prazo geral de cinco anos, tomando-se como referência a Lei 9.873/1999, tida pelo STF como norma regente da prescrição da pretensão punitiva pelo TCU.
9.22.	Partindo-se da premissa de que a pretensão reparatória segue as mesmas balizas da pretensão punitiva, enquanto não houver norma específica a respeito, a demonstração de que se operou a prescrição punitiva impõe, como consequência, a conclusão de que também é inviável a condenação ao ressarcimento do prejuízo apurado nos autos.
9.23.	Assim, não ocorreu a prescrição da pretensão ao ressarcimento, caso a premissa adotada seja da imprescritibilidade ou da prescritibilidade pelo regime da Lei 9.873/1999. Por outro lado, caso o Tribunal considere que a pretensão reparatória segue as mesmas balizas da pretensão punitiva, enquanto não houver norma específica a respeito, a demonstração de que se operou a prescrição punitiva impõe, como consequência, a conclusão de que também é inviável a condenação ao ressarcimento do prejuízo apurado nos autos.
10.	Houve a comprovação da boa e regular aplicação dos recursos repassados.
10.1.	O recorrente tenta comprovar a boa e regular aplicação dos recursos repassados por meio do encaminhamento de empenhos, notas fiscais, cópias de cheque e recibos (peça 70, p. 7-33) . O recorrente informa, ainda, que deixou de exercer o cargo de prefeito municipal de Filadélfia em 2011 e que deixou, sob a guarda dos gestores que o sucederam, todos de oposição política, toda a documentação referente ao exercício de 2009. Em razão disso, somente agora, após a posse dos novos gestores municipais, dentre eles o atual prefeito de Filadélfia, aliado político do recorrente, é que foi dado acesso aos documentos do arquivo morto municipal (peça 70, p. 3-4) . 
Análise
10.2.	As notas fiscais e recibos apresentados foram consolidados na tabela a seguir. Como não consta dos autos o extrato bancário da conta específica (o documento à peça 15 não apresenta os lançamentos na respectiva conta) , não foi possível realizar a conciliação com os valores das notas fiscais e recibos apresentados. 
	Empenho
	Notas Fiscais e Recibos

	Número
	Data
	Valor
	Peça
	Número
	Descrição do item adquirido
	Peça

	759
	10/07/2009
	2.500,00
	70, p. 9
	933
	Locação de parelho de som
	70, p. 10

	1281
	02/12/2009
	2.000,00
	70, p. 15
	2325
	Gasolina
	70, p. 16

	12184
	10/12/2009
	300,00
	70, p. 20
	 
	Diárias
	70, p. 21

	12208
	10/12/2009
	2.000,00
	70, p. 28
	 
	Salário

	12329
	12/12/2009
	2.102,03
	70, p. 30
	564
	Tecidos
	70, p. 32

10.3.	Conforme Plano de Trabalho aprovado (peça 1) , a municipalidade deveria realizar ações de capacitação e aplicação de questionário do programa de acompanhamento e monitoramento do acesso e permanência na escola das pessoas com deficiência, que recebem o benefício de prestação continuada da Assistência Social. Além disso, deveria realizar atendimentos de crianças e idosos e ações socioeducativas e de convivência para crianças e adolescentes em situação de trabalho.
10.4.	A par do volume de recursos repassados ao ora recorrente (R$ 36.512,00) , são apresentados comprovantes que somam apenas R$ 6.902,03 (em relação à parcela de salário apresentada, no valor de R$ 2.000,00, embora tenham sido apresentadas as cópias do empenho e da folha de pagamento da beneficiária, não foi colacionado o recibo) . Ainda assim, não é possível estabelecer correlação entre os comprovantes apresentados e os repasses federais realizados, uma vez que as notas fiscais e recibos não fazem qualquer menção ao Fundo Nacional de Assistência Social. Na forma apresentada, as notas fiscais e recibos poderiam compor a prestação de contas de quaisquer programas.
10.5.	Ademais, não foi apresentada a manifestação do Conselho de Assistência Social do município acerca da execução dos serviços socioassistenciais e demais ações constantes no Plano de Ação, conforme prevê o art. 7° da Portaria MDS 625/2010. Desse modo, com os comprovantes apresentados, não é possível caracterizar a execução física ou financeira dos recursos repassados.
10.6.	Cabe ao gestor o ônus da prova da boa e regular aplicação dos recursos, por meio de documentação consistente. Tal entendimento encontra fundamento na própria Constituição Federal, artigo 70, parágrafo único, que dispõe que "Prestará contas qualquer pessoa física ou jurídica, pública ou privada, que utilize, arrecade, guarde, gerencie ou administre dinheiros, bens e valores públicos ou pelos quais a União responda, ou que, em nome desta, assuma obrigações de natureza pecuniária", e no artigo 93 do Decreto-lei 200/1967, segundo o qual, "Quem quer que utilize dinheiros públicos terá de justificar seu bom e regular emprego na conformidade das leis, regulamentos e normas emanadas das autoridades competentes".
10.7.	Veja-se que a jurisprudência do Tribunal é no sentido de que a regularidade do gasto pressupõe a comprovação da execução financeira, da execução física e do nexo de causalidade entre uma e outra (Acórdão 5298/2019-TCU-Segunda Câmara, relator Ministro Raimundo Carreiro; 3.223/2017-TCU- Segunda Câmara, relator Ministro Marcos Bemquerer; 10.045/2017-TCU-Primeira Câmara, relator Ministro Walton Alencar Rodrigues) .
10.8.	Assim, não restou comprovada a boa e regular aplicação dos recursos repassados, tendo em vista a falta de comprovação da execução financeira, uma vez que os comprovantes apresentados, além de incompletos, não fazem menção ao FNAS; da execução física, uma vez que não foi apresentada a manifestação do Conselho de Assistência Social do município acerca da execução dos serviços socioassistenciais e demais ações constantes no Plano de Ação, conforme prevê o art. 7° da Portaria MDS 625/2010; e do nexo de causalidade entre elas.
CONCLUSÃO
11.	Das análises anteriores, conclui-se que:
	a) houve a citação válida do responsável, uma vez que o responsável foi regularmente citado no endereço constante da base de dados da Receita Federal;
	b) não ocorreu a prescrição da pretensão ao ressarcimento, caso a premissa adotada seja da imprescritibilidade ou da prescritibilidade pelo regime da Lei 9.873/1999. Por outro lado, caso o Tribunal considere que a pretensão reparatória segue as mesmas balizas da pretensão punitiva, enquanto não houver norma específica a respeito, a demonstração de que se operou a prescrição punitiva impõe, como consequência, a conclusão de que também é inviável a condenação ao ressarcimento do prejuízo apurado nos autos;
	c) não restou comprovada a boa e regular aplicação dos recursos repassados, tendo em vista a falta de comprovação da execução financeira, uma vez que os comprovantes apresentados, além de incompletos, não fazem menção ao FNAS; da execução física, uma vez que não foi apresentada a manifestação do Conselho de Assistência Social do município acerca da execução dos serviços socioassistenciais e demais ações constantes no Plano de Ação, conforme prevê o art. 7° da Portaria MDS 625/2010; e do nexo de causalidade entre elas.
12.	 Com base nessas conclusões, propõe-se o não provimento do recurso, uma vez que os argumentos ofertados pelo recorrente não tiveram o condão de elidir as irregularidades inquinadas e nada adicionam aos arrazoados já rejeitados pelo Tribunal, perdurando válidas as razões de decidir consubstanciadas no acórdão atacado.PROPOSTA DE ENCAMINHAMENTO
13.	Ante o exposto, com fundamento nos artigos 32, inciso I; e 33, da Lei 8.443/1992, submetem-se os autos à consideração superior, com posterior encaminhamento ao Ministério Público junto ao Tribunal de Contas da União e ao Gabinete do Relator, propondo:
a) conhecer do recurso interposto e, no mérito, negar-lhe provimento;
b) comunicar a deliberação que vier a ser proferida por esta Corte aos recorrentes e ao Ministério da Cidadania.
	É o Relatório.

não há

Procurador Marinus Eduardo De Vries Marsico.

TOMADA DE CONTAS ESPECIAL. FUNDO NACIONAL DE ASSISTENCIA SOCIAL. PROGRAMAS DE PROTEÇÃO SOCIAL BÁSICA E PROTEÇÃO SOCIAL ESPECIAL. NÃO COMPROVAÇÃO DA BOA E REGULAR APLICAÇÃO DOS RECURSOS TRANSFERIDOS. PRESCRIÇÃO DA PRETENSÃO PUNITIVA. CONTAS IRREGULARES. DÉBITO. RECURSO DE RECONSIDERAÇÃO. CONHECIMENTO. ARGUMENTOS INSUFICIENTES PARA REFORMA DO ACÓRDÃO. NEGATIVA DE PROVIMENTO. RESSALVA DO ENTENDIMENTO PESSOAL DO RELATOR COMUNICAÇÕES.

TOMADA DE CONTAS ESPECIAL (TCE)

Secretaria de Recursos (Serur); Secretaria de Controle Externo de Tomada de Contas Especial (SecexTCE).

Trata-se de recurso de reconsideração interposto por Cleber Gomes Espírito Santo em face do Acórdão 13912/2020-TCU-Segunda Câmara (Relator Ministro Marcos Bemquerer Costa) , proferido em apreciação de tomada de contas especial instaurada pelo Ministério da Cidadania em desfavor do recorrente, ex-prefeito de Filadélfia/TO, tendo por fundamento a omissão no dever de prestar contas dos recursos recebido do Fundo Nacional de Assistência Social - FNAS, no exercício de 2009, para execução dos programas Proteção Social Básica - PSB e Proteção Social Especial - PSE naquela municipalidade.
2.	Por meio do Acórdão 13912/2020-TCU-Segunda Câmara, o Tribunal, ante a revelia do responsável, decidiu julgar irregulares suas contas, condenando-o ao pagamento do débito, alusivo ao montante total repassado pelo FNAS ao ente federado, no montante de R$ 36.512,00 (valores históricos) . Na oportunidade, não foi aplicada a multa prevista no art. 57 da Lei 8.443/1992, em virtude de ter ocorrido a prescrição da pretensão punitiva, conforme entendimento do Tribunal no Acórdão 1441/2016-TCU-Plenário (Rel. Min. Benjamin Zymler) .
3.	Mediante o recurso de reconsideração ora em exame, o recorrente alegou, em preliminar, a nulidade do acórdão, em razão de não ter havido sua citação válida, bem como a ocorrência de prescrição no caso concreto. No mérito, argumentou pela comprovação da boa e regular aplicação dos recursos repassados, por meio do encaminhamento de empenhos, notas fiscais, cópias de cheque e recibos.
4.	Em exame dos argumentos, a Secretaria de Recursos - Serur (peça 86) concluiu que:
a) houve a citação válida do responsável, uma vez que o responsável foi regularmente citado no endereço constante da base de dados da Receita Federal;
b) não ocorreu a prescrição da pretensão ao ressarcimento, caso a premissa adotada seja da imprescritibilidade ou da prescritibilidade pelo regime da Lei 9.873/1999. Por outro lado, caso o Tribunal considere que a pretensão reparatória segue as mesmas balizas da pretensão punitiva, enquanto não houver norma específica a respeito, a demonstração de que se operou a prescrição punitiva impõe, como consequência, a conclusão de que também é inviável a condenação ao ressarcimento do prejuízo apurado nos autos;
c) não restou comprovada a boa e regular aplicação dos recursos repassados, tendo em vista a falta de comprovação da execução financeira, uma vez que os comprovantes apresentados, além de incompletos, não fazem menção ao FNAS; da execução física, uma vez que não foi apresentada a manifestação do Conselho de Assistência Social do município acerca da execução dos serviços socioassistenciais e demais ações constantes no Plano de Ação, conforme prevê o art. 7° da Portaria MDS 625/2010; e do nexo de causalidade entre elas.
5.	Nesse sentido, a Serur (peças 86 e 87) apresentou proposta, acolhida integralmente pelo Ministério Público junto ao TCU - MPTCU (peça 88) , pelo conhecimento e negativa do provimento do recurso interposto.
6.	Desde já manifesto minha concordância, no essencial, com o posicionamento uníssono da Serur (peça 86) e do MPTCU (peça 88) . Adoto os fundamentos dos referidos pareceres nos autos como minhas razões de decidir, sem prejuízo de breves destaques e considerações.
7.	Conforme registrado pela unidade técnica, há entendimento consolidado no âmbito deste Tribunal no sentido de que a entrega do ofício de citação no endereço do responsável constante do sistema CPF da Receita Federal resta validamente atendida, sem infração aos princípios do contraditório e da ampla defesa, não havendo a obrigatoriedade de entrega de forma pessoal ao destinatário da citação (p. ex.: Acórdão 1019/2008-TCU-Plenário, Rel. Min. Benjamin Zymler; Acórdão 6800/2020-TCU-Plenário, Rel. Min. Vital do Rego) . 
8.	No caso concreto, verifico que o ofício de citação do responsável, ora recorrente, foi devidamente entregue no endereço constante da base de dados da Receita Federal (consulta à base à peça 40; ofício à peça 42; aviso de recebimento à peça 46) . Ademais, foram encaminhados e recebidos outros dois ofícios citatórios, remetidos a endereços extraídos de bases de dados do Tribunal Superior Eleitoral - TSE e do Registro Nacional de Condutores Habilitados - Renach (peças 41, 43-45 e 47) . Não procede, portanto, o argumento de vício na citação.
9.	Relativamente ao tema da prescrição, apresento considerações específicas, que venho registrando em processos de minha relatoria, conforme trecho do Voto que conduzi no Acórdão 1620/2022-TCU-Segunda Câmara (TC Processo 022.595/2020-1) :
16. No tocante à prescrição da pretensão punitiva, este Tribunal continua aplicando o entendimento fixado no Acórdão 1441/2016-TCU-Plenário, relator Ministro Benjamin Zymler, redator Ministro Walton Alencar Rodrigues, no sentido de que se subordina ao prazo geral de prescrição indicado no art. 205 do Código Civil, a contar da data do fato, com uma única causa interruptiva, que é a citação ou audiência. 
17. Quanto à prescrição da pretensão ressarcitória, esta Corte de Contas continua aplicando o entendimento fixado no Acórdão 2709/2008-TCU-Plenário, da relatoria do Ministro Benjamin Zymler, que se alinhou ao entendimento em vigor no Supremo Tribunal Federal - STF - naquela época, fixado no julgamento do Mandado de Segurança 26.210, da relatoria do Ministro Ricardo Lewandowski, julgado em 04.09.2008, no sentido de que a pretensão de ressarcimento ao erário era imprescritível. 
18. Contudo, ambos entendimentos não são aplicados pelo STF. 
19. A partir do julgamento do Mandado de Segurança 32.201, relator Ministro Roberto Barroso, em 21.03.2017, o STF passou a aplicar as regras da Lei 9.873/1999 como parâmetro para reger a prescrição da pretensão punitiva no âmbito desta Corte de Contas, cujo prazo é de 5 anos, a contar da data do fato. 
20. Mais recentemente, em julgamento concluído em 11.11.2021, o STF apreciou a ADI 5509, relator Ministro Edson Fachin, na qual, sintetizou, nos termos do voto do relator, "a orientação aplicável para a fixação e a contagem dos prazos prescricionais das ações de competência do Tribunal de Contas". 
21. Assim, em resumo, o STF, com fundamento na aplicação combinada da Lei 9.873/1999 com a Lei 8.443/1992 (Lei Orgânica do TCU) e com o entendimento adotado por aquela Suprema Corte no Recurso Extraordinário 636.553, fixou o prazo de prescrição relativo aos processos dos Tribunais de Contas em cinco anos, a contar do vencimento do prazo para prestar contas ou, não havendo o dever de prestar contas, a partir da ciência do fato ilícito pelo TCU. Ou seja, trata-se de entendimento que se aplica tanto à prescrição da pretensão ressarcitória quanto à prescrição da pretensão punitiva. 
22. Por essa razão, tenho entendimento idêntico ao que foi sustentado pelo Ministro Raimundo Carreiro no voto complementar que submeteu à apreciação desta Corte na Sessão Plenária de 1º.12.2022, nos autos do TC-Processo 000.006/2017-3, no qual, após apresentar a evolução da jurisprudência do STF sobre o assunto, Sua Excelência propôs que o entendimento fixado pelo STF na citada ADI 5509 fosse aplicado, de imediato, aos processos em tramitação no TCU. 
23. No entanto, na Sessão Plenária de 09.03.2022, quando da retomada do julgamento do aludido processo, em virtude de pedido de vista de vários ministros, foi prolatado o Acórdão 459/2022-TCU-Plenário, relator Ministro Raimundo Carreiro, revisor Ministro Walton Alencar Rodrigues, no qual esta Corte entendeu por bem não apreciar o mérito da questão naquela oportunidade. Na mesma assentada, decidiu expedir comando à Segecex para a formação de grupo técnico de trabalho para que apresente projeto de ato normativo disciplinando "o tema da prescrição da pretensão ressarcitória e da prescrição da pretensão punitiva no âmbito do controle externo, tendo por base jurisprudência predominante do Supremo Tribunal Federal, adequando-a às especificidades das diversas formas de atuação do Tribunal de Contas da União". 
24. Registro que não proferi voto no julgamento que aprovou o citado Acórdão 459/2022-TCU-Plenário, tendo em vista que meu antecessor no cargo de Ministro desta Corte de Contas, o Ministro Raimundo Carreiro, na condição de relator do aludido processo, já havia votado. 
25. Consequentemente, este Tribunal de Contas continua a aplicar o prazo de 10 anos, a contar da data do fato, para a prescrição da pretensão punitiva, conforme decidido no citado Acórdão 1441/2016-TCU-Plenário, e a imprescritibilidade no tocante à pretensão de ressarcimento ao erário, nos termos decididos no Acórdão 2709/2008-TCU-Plenário, ratificado pelo recente Acórdão 459/2022-TCU-Plenário. 
10.	Feitas essas considerações, verifico que, no caso concreto, segundo a jurisprudência do TCU, firmado no Acórdão 1441/2016-TCU-Plenário, ocorreu, de fato, a prescrição da pretensão punitiva, já reconhecida nestes autos por ocasião do acórdão condenatória. De todo modo, faço consignar minha ressalva, com posição pessoal divergente, conforme expus acima, visto que, consoante exame empreendido pela Serur, a prescrição não restaria configurada se aplicado ao presente caso o entendimento do STF, com base na Lei 9.873/1999.
11.	No tocante à pretensão ressarcitória, embora a jurisprudência do TCU seja, ainda hoje, pela imprescritibilidade, entendo importante registrar, mais uma vez, que, conforme demonstrado na instrução da Serur, a prescrição não restaria caracterizada, se adotado o critério do STF, com base na Lei 9.873/1999.
12.	Por fim, relativamente à matéria de fato, verifico, em consonância com a unidade técnica, que os argumentos e elementos trazidos no recurso não são hábeis a comprovar a boa e regular aplicação dos recursos repassados, especialmente em razão da impossibilidade de estabelecer correlação entre os comprovantes apresentados e os repasses federais realizados.
13.	Além da falta de comprovação da execução financeira, os comprovantes apresentados não fazem menção ao FNAS e não consta manifestação do Conselho de Assistência Social do município acerca da execução dos serviços socioassistenciais e demais ações constantes do Plano de Ação. Isso impossibilita a caracterização da execução física ou financeira dos recursos repassados, o que enseja o improvimento do argumento recursal.
14.	Em face do exposto, acolho o encaminhamento uniforme da Serur e do MPTCU e Voto por que o Tribunal adote a deliberação que ora submeto à apreciação deste Colegiado.
TCU, Sala das Sessões, em 10 de maio de 2022.
ANTONIO ANASTASIA 
Relator